【裁判字號】    92,台非,251
【裁判日期】    920711
【裁判案由】    違反肅清煙毒條例
【裁判全文】
最高法院刑事判決                                九十二年度台非字第二五一號
    上訴人  最高法院檢察署檢察總長
    被  告  甲○○
右上訴人因被告違反肅清煙毒條例案件，對於台灣台北地方法院中華民國八十七年一
月二十六日第一審確定判決（八十六年度訴字第二四二八號，起訴案號：台灣台北地
方法院檢察署八十六年度偵字第二三四二四號），認為部分違法，提起非常上訴，本
院判決如左：
    主  文
原判決關於主刑部分撤銷。
甲○○連續施用毒品，處有期徒刑參年壹月。
    理  由
非常上訴理由稱：「一按判決不適用法則或適用不當者，為違背法令。依本法應於審
判期日調查之證據未予調查者，其判決當然為違背法令。刑事訴訟法第三百七十八條
、第三百七十九條第十款分別定有明文。又刑法上所謂累犯，係以受有期徒刑之執行
完畢或受無期徒刑或有期徒刑一部之執行而赦免後，五年以內再犯有期徒刑以上之罪
為要件。是被告前曾否受有期徒刑之執行完畢或曾否受赦免，乃能否適用刑法第四十
七條論以累犯之前提事實。法院應依職權調查明白，以為能否適用刑法第四十七條之
依據，自有調查之必要性。如未調查明白，被告曾受有期徒刑之執行又未執行完畢，
乃竟論以累犯，即屬應於審判期日調查之證據而未予調查，其判決當然為違背法令。
二本件原審確定判決以被告甲○○基於概括犯意，自（民國）八十六年八月底至八十
六年十月十三日下午一時許止，在桃園市桃新醫院五０九號病房、及桃園市○○路○
段一二一０巷一號七樓傅美貞住處等地，以將毒品海洛因摻入香菸內吸食之方式，連
續非法施用毒品海洛因多次。期間桃園縣警察局楊梅分局員警於八十六年八月三十日
至桃園市○○路○段一二一０巷一號七樓傅美貞住處搜索時，查獲附表編號一所示分
裝袋一只內之毒品海洛因殘渣（微量無法磅秤）。嗣甲○○於八十六年十月十四日下
午五時三十五分許，在台北市松山機場欲搭乘立榮航空公司第八一０五號班機前往花
蓮，於經過安全門檢查時，為安檢人員在其布鞋鞋底扣得如附表編號二所示之毒品海
洛因一小包（淨重零點四公克）等事實，罪證明確，予以論罪科刑，並依據卷內台灣
高等法院檢察署刑案紀錄簡覆表資料論以累犯加重其刑。三經查，本件原確定判決，
依據卷內台灣高等法院檢察署刑案紀錄簡覆表，指被告曾於八十四年間因違反麻醉藥
品管理條例案件（台灣桃園地方法院八十四年度訴字第一六四二號），其吸用化學合
成麻醉藥品安非他命部分經台灣桃園地方法院於八十五年二月十五日判處有期徒刑陸
月，同年五月二十七日判決確定，於八十六年二月十四日執行時以羈押日折抵刑期期
滿，應以執行完畢論。被告於五年以內又犯本案之罪，自應依累犯加重其刑。然經本
署調取相關案卷細查，其實除上述連續非法吸用化學合成麻醉藥品，經法院判處有期
徒刑陸月外，又連續非法販賣化學合成麻醉藥品罪，經同院同一案件判處有期徒刑伍
年肆月，兩罪合併定應執行刑有期徒刑伍年捌月，全案歷三審確定，嗣經台灣桃園地
方法院檢察署囑託台灣板橋地方法院檢察署代為執行，其刑期起算日期為八十七年三
月十七日，執行期滿日為九十二年五月十三日（其間被告曾自八十四年九月八日至八
十五年三月十二日共羈押一百八十七日可折抵刑期），此有台灣板橋地方法院檢察署
檢察官所簽發八十七年度執助未字第四四四號執行指揮書附於台灣桃園地方法院檢察
署八十六年度執字第五四八一號執行卷可稽。足見本件被告所犯連續施用毒品罪，係
於前案發監執行前，交保在外時所為，顯非前案執行完畢五年以內再犯甚明，殊與累
犯構成要件不合。按案卷內前科資料紀錄僅能供為法院審理案件時之參考，乃原審竟
疏未於審判期日調取相關案卷調查明白，遽認被告係屬累犯，而適用刑法第四十七條
加重其刑。揆諸首開說明，其判決顯屬違背法令。案經確定，且不利於被告，爰依刑
事訴訟法第四百四十一條、第四百四十三條提起非常上訴，以資救濟」等語。
本院按：判決不適用法則或適用不當者，為違背法令，刑事訴訟法第三百七十八條定
有明文；又依法應於審判期日調查之證據未予調查，致適用法令違誤而顯然於判決有
影響者，該項判決即屬違背法令，得提起非常上訴，復經司法院大法官會議釋字第一
八一號解釋在案，故事實審法院對於被告有無累犯之事實，應否適用刑法第四十七條
規定加重其刑，即屬法院認定事實與適用法律之基礎事項，客觀上有調查之必要性，
應依職權加以調查；倘被告並非累犯，因事實審未詳加調查，致判決誤用累犯之規定
論處，即屬刑事訴訟法第三百七十九條第十款規定之依法應於審判期日調查之證據而
未予調查，其判決當然為違背法令。又刑法上累犯之規定，依刑法第四十七條規定，
必須曾受有期徒刑之執行完畢，或受無期徒刑或有期徒刑一部之執行而赦免後，五年
以內再犯有期徒刑以上之罪者，始足當之；至所謂執行完畢，倘被告所犯之數罪符合
刑法第五十一條定應執行刑之規定，須所定之應執行刑全部執行完畢，始符合累犯之
要件，亦即在所定之應執行刑尚未執行完畢前，各罪之宣告刑不發生執行完畢之問題
。本件原確定判決係以被告甲○○基於概括之犯意，自八十六年八月底起至八十六年
十月十三日下午一時許止在桃園市桃新醫院五０九號病房及桃園市○○路○段一二一
０巷一號七樓傅美貞住處等地，以將毒品海洛因摻入香菸內吸食之方式，連續非法施
用毒品海洛因多次，經警查獲，並以：「被告曾因違反麻醉藥品管理條例案件經台灣
桃園地方法院於八十五年二月十五日判處有期徒刑六月，於八十五年五月二十七日判
決確定，並於八十六年二月十四日羈押期滿執行完畢，有台灣高等法院檢察署刑案記
錄簡覆表在卷可按」；說明被告於前案違反麻醉藥品管理條例案件所處有期徒刑六月
羈押期滿執行完畢後，五年以內，再犯本件有期徒刑以上之罪，為累犯並加重其刑。
惟查被告除曾犯上開違反麻醉藥品管理條例案件（連續非法吸用化學合成麻醉藥品罪
）經台灣桃園地方法院八十四年度訴字第一六四二號判處有期徒刑六月外，另又犯連
續非法販賣化學合成麻醉藥品罪，亦經同案判處有期徒刑五年四月，兩罪並定應執行
刑為有期徒刑五年八月，其中所犯連續非法販賣化學合成麻醉藥品部分，嗣經台灣高
等法院八十六年度上更(一)字第五九四號及本院八十六年度台上字第六八三一號分別判
決駁回其第二、三審之上訴確定，台灣桃園地方法院檢察署囑託台灣板橋地方法院檢
察署代為執行應執行刑有期徒刑五年八月，折抵已羈押之一百八十七日，刑期自八十
七年三月十七日至九十二年五月十三日，有台灣板橋地方法院檢察署檢察官簽發八十
七年度執助未字第四四四號執行指揮書附於台灣桃園地方法院檢察署八十六年度執字
第五四八一號執行卷可稽；足見被告犯本件連續施用毒品罪時，上開應執行刑有期徒
刑五年八月尚未執行完畢，自不能以累犯論處，乃原判決未審及此，僅依據台灣高等
法院檢察署刑案資料紀錄簡覆表所載前開有期徒刑六月之宣告刑，於八十六年二月十
四日羈押日數折抵刑期期滿視為執行完畢，未調取相關案卷查明，即認被告為累犯而
適用刑法第四十七條加重其刑，自有適用法則不當之違背法令；案經確定，且於被告
不利，非常上訴意旨執以指摘，非無理由，應由本院將原判決關於主刑部分撤銷，另
行判決如主文第二項所示；至於原判決關於沒收部分，尚無違誤，非常上訴意旨亦未
指及，此部分仍予維持，附為指明。又本件雖係肅清煙毒條例修正為毒品危害防制條
例公布施行前繫屬之案件，依程序從新原則，仍應依修正後之程序終結之，併予敘明
。
據上論結，應依刑事訴訟法第四百四十七條第一項第一款但書，肅清煙毒條例第九條
第一項、刑法第十一條前段、第五十六條，判決如主文。
中      華      民      國    九十二    年      七      月     十一     日
                              最高法院刑事第一庭
                                  審判長法官  施  文  仁
                                        法官  林  永  茂
                                        法官  蕭  仰  歸
                                        法官  賴  忠  星
                                        法官  張  清  埤
      右正本證明與原本無異
                                              書  記  官
中      華      民      國    九十二    年      七      月     十七     日


司法院資訊處製作；財團法人民間司法改革基金會備份。
